ACORDAO-COMPLETO-2533423

ACÓRDÃO 2669/2022 ATA 16/2022 - SEGUNDA CÂMARA

VISTOS, relatados e discutidos estes autos em que se aprecia recurso de reconsideração interposto pelo Sr. José Valdi Coutinho contra o Acórdão 6863/2016-TCU-Segunda Câmara, da relatoria do Ministro Substituto Marcos Bemquerer Costa, por intermédio do qual esta Corte julgou irregulares as contas desse responsável, condenou-o ao pagamento do débito e aplicou-lhe a multa prevista no artigo 57 da Lei 8.443/1992.
ACORDAM os Ministros do Tribunal de Contas da União, reunidos em Sessão da 2ª Câmara, ante as razões expostas pelo Relator, em:
9.1. conhecer do presente recurso de reconsideração, com fulcro nos arts. 32, inciso I, e 33 da Lei nº 8.443/1992, para, no mérito, dar-lhe provimento, de maneira a afastar o débito e a multa a ele imputados no âmbito do acórdão ora recorrido;
9.2. julgar, com fundamento nos arts. 1º, inciso I, 16, inciso II, 18 e 23, inciso II, da Lei 8.443/1992, c/c os arts. 1º, inciso I, 208 e 214, inciso II, do Regimento Interno/TCU, regulares com ressalvas as contas de José Valdi Coutinho e dar-lhe quitação; e
9.3. informar ao Ministério do Turismo, ao responsável e à Procuradoria da República no Estado do Ceará que a presente deliberação, acompanhada do Relatório e do Voto que a fundamentam, está disponível para consulta no endereço www.tcu.gov.br/acordaos, além de esclarecer que, caso requerido, o TCU poderá fornecer sem custos as correspondentes cópias, de forma impressa.

Recurso de reconsideração interposto pelo Sr. José Valdi Coutinho (peças 78-89) contra o Acórdão 6.863/2016-2ª Câmara, da relatoria do Ministro Substituto Marcos Bemquerer Costa (peça 13), por intermédio do qual esta Corte julgou irregulares as contas desse responsável, condenou-o ao pagamento do débito no valor original de R$ 150.000,00 e aplicou-lhe a multa prevista no artigo 57 da Lei 8.443/1992, no valor de R$ 20.000,00

Segunda Câmara

Município de Independência/CE.

3. Interessado/Recorrente:
3.1. Interessado: Ministério do Turismo.
3.2. Recorrente: José Valdi Coutinho (XXX.631.113-XX).

13.1. Ministros presentes: Aroldo Cedraz (na Presidência), Augusto Nardes (Relator) e Antonio Anastasia.
13.2. Ministro-Substituto convocado: André Luís de Carvalho.

AUGUSTO NARDES

Ministro Substituto Marcos Bemquerer Costa.

Transcrevo a seguir, com os ajustes de forma pertinentes, instrução elaborada pelo auditor da Secretaria de Recursos (peça 105) , que contou com a anuência de seu corpo diretivo (peças 106  107) :
"INTRODUÇÃO
1.	Trata-se de recurso de reconsideração interposto por José Valdi Coutinho (peças 78-89) contra o Acórdão 6863/2016-TCU-Segunda Câmara, da relatoria do Ministro Marcos Bemquerer Costa (peça 13) .
1.1.	A deliberação recorrida apresenta o seguinte teor:
VISTOS, relatados e discutidos estes autos referentes à Tomada de Contas Especial instaurada pelo Ministério do Turismo em nome do ex-Prefeito de Independência/CE Sr. José Valdi Coutinho, em razão da não aprovação da prestação de contas relativa ao Convênio n. 1.142/2009, que previa o incentivo do turismo na municipalidade, por meio do apoio à realização do "Festival da Juventude - Edição 2009".
ACORDAM os Ministros do Tribunal de Contas da União, reunidos em sessão da 2ª Câmara, ante as razões expostas pelo Relator, em:
9.1 com fundamento nos arts. 1º, inciso I, 16, inciso III, alínea c, 19, caput, e 23, inciso III, da Lei n. 8.443/1992, julgar irregulares as contas do Sr. José Valdi Coutinho, condenando-o ao pagamento da quantia de R$ 150.000,00 (cento e cinquenta mil reais) , atualizada monetariamente e acrescida dos juros de mora, calculados a partir de 03/11/2009 até a data da efetiva quitação, nos termos da legislação em vigor, fixando-lhe o prazo de 15 (quinze) dias, a contar do recebimento da notificação, para que comprove, perante o Tribunal (art. 214, inciso III, alínea a, do RI/TCU) , o recolhimento da dívida ao Tesouro Nacional, abatendo-se, na execução, os valores eventualmente já satisfeitos, nos termos da Súmula/TCU n. 128;
9.2 aplicar ao responsável retromencionado a multa prevista nos arts. 19, caput, e 57 da Lei n. 8.443/1992, no valor de R$ 20.000,00 (vinte mil reais) , fixando o prazo de 15 (quinze) dias, a contar da notificação, para que comprove, perante o Tribunal (art. 214, inciso III, alínea a, do RI/TCU) , o recolhimento da dívida ao Tesouro Nacional, atualizada monetariamente desde a data do presente Acórdão até a data do efetivo recolhimento, se for paga após o vencimento, na forma da legislação em vigor;
9.3 autorizar, caso requerido, nos termos do art. 26 da Lei n. 8.443/1992, o parcelamento das dívidas em até 36 (trinta e seis) parcelas mensais e sucessivas, esclarecendo ao responsável que a falta de pagamento de qualquer parcela importará no vencimento antecipado do saldo devedor (art. 217, § 2º, do RI/TCU) , sem prejuízo das demais medidas legais;
9.4 autorizar, desde logo, a cobrança judicial das dívidas a que se referem os subitens anteriores, caso não atendidas as notificações, nos termos do art. 28, inciso II, da Lei n. 8.443/1992;
9.5 remeter cópia deste Acórdão, acompanhado do Relatório e da Proposta de Deliberação que o sustentam, à Procuradoria da República no Estado do Ceará, com fundamento no art. 16, § 3º, da Lei n. 8.443/1992, bem como ao Ministério do Turismo.
HISTÓRICO
2.	A presente Tomada de Contas Especial foi autuada pelo Ministério do Turismo (MTur) em razão da não aprovação da prestação de contas, em razão do não encaminhamento de documentação complementar exigida, relativa ao Convênio 1.142/2009 (peça 1, p. 63-97) , firmado entre aquela Pasta e a Prefeitura Municipal de Independência/CE.
2.1.	O objeto da avença era incentivar o turismo por meio do apoio à realização do evento "Festival da Juventude - Edição 2009", conforme Plano de Trabalho aprovado (peça 1, p. 13-17) . O valor total previsto foi de R$ 165.850,00 (R$ 150.000,00 oriundos da concedente e R$ 15.850,00 a título de contrapartida do Município) .
2.2.	Após a apresentação da prestação de contas por parte do aludido responsável, o órgão repassador emitiu várias Notas Técnicas de Análise, todas concluindo pela ausência da devida demonstração da aplicação dos valores federais de que tratam os autos, quais sejam, as Notas inseridas à peça 1, de ns. 138/2012 (p. 141-153) , 421/2012 (p. 119-131) e 273/2012 (p. 113-117) , uma vez que vários documentos não haviam sido encaminhados pelo ex-gestor.
2.3.	O responsável deixou de apresentar, então, documentação comprovando: inserções na televisão com VT e em emissoras de rádios AM e FM da região; divulgação do evento em carro de som volante com mídia do evento; aquisição do material promocional (cartaz e camisetas) ; efetiva realização do evento, com a demonstração das apresentações artísticas/musicais; locação de banheiros químicos, de geradores, de equipamentos de iluminação e de palco completo, assim como a locação de som (Line Array EB) , além da contratação de serviços de segurança.
2.4.	O Ministério do Turismo deu ciência à Prefeitura de Independência/CE do teor das Notas Técnicas e da conclusão acerca da reprovação das contas apresentadas, havendo o responsável, em resposta, solicitado o parcelamento dos valores (peça 1, p. 177) . Tal pleito foi deferido no âmbito administrativo, mas não houve a restituição dos recursos, tendo o órgão concedente instaurado a presente tomada de contas especial.
2.5.	Neste Tribunal, o Sr. José Valdi Coutinho foi citado (peça 6) , ante a não comprovação da boa e regular aplicação dos recursos federais, em razão da não apresentação de documentação complementar exigida para a análise da prestação de contas do Convênio 1.142/2009, conforme as Notas Técnicas mencionadas.
2.6.	Após examinar a defesa oferecida pelo responsável a Unidade Técnica e o Ministério Público/TCU, na pessoa do Subprocurador-Geral Lucas Rocha Furtado, propuseram julgar irregulares as contas, condenar o ex-Prefeito ao pagamento do débito apurado e imputar-lhe a multa prevista no art. 57 da Lei n. 8.443/1992. 
2.7.	Prolatado o Acórdão 6863/2016-TCU-Segunda Câmara, ora recorrido, após tentativas frustradas de notificação responsável pelos Correios, foi publicado o Edital 118/2016-TCU/SECEX-CE no Diário Oficial da União (DOU) , edição 159, de 18/8/2016, notificando o recorrente do teor do acórdão condenatório, ora recorrido (peças 26 e 27) .
2.8.	Tal notificação, em razão de não terem sido esgotados todos os meios de localização do responsável, foi considerada irregular por esta Corte que, por meio do Acórdão 1465/2019-TCU-Plenário (peça 47) , da relatoria do Ministro Benjamin Zymler, lhe devolveu os prazos para interposição dos recursos cabíveis, mantendo inalterado o acórdão vergastado.
EXAME DE ADMISSIBILIDADE
3.	Reitera-se o exame preliminar de admissibilidade (peça 90) , ratificados à peça 92 pelo Exmo. Ministro-Relator Augusto Nardes, que concluiu pelo conhecimento dos recursos, eis que preenchidos os requisitos processuais aplicáveis à espécie, suspendendo-se os efeitos dos itens 9.1, 9.2 e 9.4 do Acórdão 6863/2016-TCU-Segunda Câmara.
EXAME DE MÉRITO
Delimitação do recurso
4.	Constitui objeto do recurso examinar:
a) se ocorreu a prescrição das pretensões punitiva e ressarcitória; e
b) se há argumentos e/ou documentos para elidir o débito imputado e, consequentemente, a multa imposta.
5.	Prescrição.
5.1.	Apesar de não alegada pelo recorrente, ante o efeito devolutivo pleno do recurso de reconsideração, somado ao caráter público do instituto da prescrição, reconhecível de ofício, é importante destacar a inocorrência de prescrição no presente caso concreto.
5.2.	No caso em exame, a irregularidade atribuída ao recorrente refere-se ao Convênio 706.347, assinado em 7/10/2009 (peça 1, p. 63-97) . Em 16/2/2012 o órgão concedente emitiu a Nota Técnica de Análise 138/2012 (peça 1, p. 141-153) na qual concluiu que não foram apresentados elementos suficientes para a comprovação da boa e regular aplicação das verbas repassadas, notificando o recorrente (peça 1, p. 155-157) e, em 25/9/2013, foi autuado este processo de tomada de contas especial (atos inequívocos de apuração dos fatos) e, finalmente em 7/6/2016, foi proferido o acórdão condenatório. Fica evidente, portanto, a inocorrência de prescrição, qualquer que seja o regime considerado (Código Civil ou Lei 9.873/1999) .
6.	Do débito.
6.1.	Em relação às despesas impugnadas o recorrente alega, em síntese, o seguinte:
a) invoca princípio da verdade material para fundamentar aceite pelo TCU da documentação alegadamente comprobatória das despesas, ainda que tardiamente apresentada;
b) sustenta que o município contratou, mediante licitação, a empresa C&N Projetos e Serviços de Construção LTDA. "para que executasse o objeto do contrato, conforme as especificações contidas no Plano de Trabalho e Termo de Referência";
c) alega ter sido realizado o evento em questão, "conforme fotografias, banners e declarações de autoridades locais em anexo";
d) argumenta que as ressalvas apontadas por este Tribunal se tratariam de "falhas sanáveis, que não possuem por si só, o condão de ensejar a conclusão de inexecução do evento";
e) com respeito às inserções na televisão, alega que a propaganda do evento teria sido realizada na TV Diário (Contrato 38506) , aludindo a comprovante anexo, onde seria possível identificar o evento exibido, duração e programas televisivos nos quais houve a exposição da propaganda;
f) com relação divulgação em áudio (rádio e som volante) , sustenta que "áudio foi confeccionado e divulgado na localidade, conforme se depreende do arquivo de mídia ora anexado aos autos".
g)  acresce que, "conforme consta em anexo, os materiais tais como banners, cartaz de divulgação, jornais, inserções de rádio e vídeo institucional foram devidamente adquiridos, bem como, a verba foram efetivamente destinadas aos mesmos";
h) alude a comprovação do que alega com base no "Relatório de Execução Físico-financeira em anexo, devidamente assinado pela autoridade competente, bem como pelas declarações das autoridades locais que atestam a realização do evento, além das fotografias ora anexadas";
i) quanto à locação de banheiros químicos, sustenta que foram enviadas à época da prestação de contas e ora anexa-se à presente Defesa, as fotografias que comprovam a contratação dos banheiros químicos para o evento, tudo conforme as especificações do Plano de Trabalho";
j) afirma, ainda, que "foram locados os geradores e comprovados os gastos com iluminação pública";
k) alega que "a empresa C&N Projetos "foi contratada pelo poder público para realizar todas as tratativas inerentes ao evento" e que "a Prefeitura de Independência, através do chefe do Poder Executivo realizou o pagamento à referida empresa pelos serviços devidamente prestados, conforme se depreende do recibo abaixo e em anexo"; aduz que "todas as falhas apontadas estão englobadas na prestação de serviços, que por sua vez foram realizadas item a item e devidamente pagos à empresa contratada";
l) alega ainda "que nos autos da prestação de contas perante o MTur, também constam atestados de recebimento, assinados por autoridades locais, que asseguram a escorreita realização do serviço";
m) junta aos presentes autos documentos produzidos no âmbito da ação civil de improbidade administrativa 0800371-91.2017.4.05.8104, cujo objeto foi a prestação de contas do convênio tratado nesta tomada de contas especial;
n) informa que o "saldo remanescente, no importe de R$ 478,25, foi devidamente devolvido à Coordenação Geral de Convênio - CGVC, através da GRU (em anexo) em 18/12/2009";
o) alega não ter agido com dolo e que não houve beneficiamento pessoal;
p) sustenta que só agora trouxe aos autos referida documentação porque não tivera acesso a ela anteriormente;
q) junta cópia da seguinte documentação:
Peça 81: imagens de telas aparentemente capturadas de vídeos em execução; é possível identificar imagens de bandas musicais em palcos e aglomeração de público; em algumas telas é possível ler: "I Festival da Juventude - de 12 a 16 de outubro"; "Sexta 16 outubro"; "Forró dos Play's"; "Swing dos Plays"; "A partir de 22:30h"; "Praça da Matriz"; "Realização - Prefeitura de Independência - construindo um novo amanhã"; "Ministério do Turismo - Governo Federal";
Peças 82 e 83: fotografias mostrando pessoa usando a camiseta do "Festival da Juventude" realizado de "12 a 16 de outubro de 2009" na "Praça da Matriz - Independência/CE";
Peça 84: Declaração do recorrente, na qualidade de prefeito municipal, de que o evento conveniado foi devidamente realizado; Declaração de Bezaliel Alves Pedrosa, na qualidade de prefeito municipal, dando conta da veiculação do vídeo promocional do evento em rede de televisão; e comprovante de exibição - Contrato 38506, com timbre da TV Diário Ltda. (Fortaleza/CE) indicando diversas inserções do Título "Construir - 1º Festival da Juventude de Independência", com duração de 30 segundos, na grade de programação da emissora nos dias 14, 15 e 16/2009;
Peça 85: recibo emitido pela empresa C&N Projetos e Serviços de Construções Ltda. (CNPJ 05.464.863/0001-33) no valor de R$ 165.371,75, datado de 5/11/2009, no valor de R$ 165.371,75 e referindo-se expressamente à Nota Fiscal 20; no recibo é possível ler: "Despesas realizadas com recursos provenientes do Mtur Convênio nº 70634/09"; consta selo de autenticação da cópia em cartório datado de 24/11/2009; consta carimbo de "atesto" assinado por pessoa identificada como Gilson José Vieira Coutinho (Secretário de Cultura e Turismo) e ordem de pagamento com a mesma assinatura; e Nota Fiscal de Prestação de Serviço 020, datada de 5/11/2009, emitida pela referida empresa C&N Projetos e Serviços de Construções Ltda. (CNPJ 05.464.863/0001-33) no valor de R$ 165.371,75; no campo discriminação dos serviços é possível ler o seguinte: "Prestação de serviços envolvendo infraestrutura de apoio e organização do evento; produção de peças promocionais e atrações, conforme especificações contidas no Edital de Pregão 3/2009 - Sec. De Cultura e Turismo e no Anexo I - Termo de Referência"; também é possível ler no corpo do documento: "Despesas realizadas com recursos provenientes do Mtur Convênio nº 70634/09"; consta selo de autenticação da cópia em cartório datado de 24/11/2009; consta carimbo de "atesto" assinado por pessoa identificada como Gilson José Vieira Coutinho (Secretário de Cultura e Turismo) ;
Peça 86: GRU, cheque nominativo e comprovante de recolhimento da devolução de saldo do convênio, no valor de R$ 478,25, paga em 17/12/2009, ao Mtur;
Peça 87: relatório fotográfico no qual é possível identificar: 1) palco coberto e equipamentos de som de porte considerável sendo montados; 2) banheiros químicos; 3) cartaz de divulgação afixado onde se lê: "I Festival da Juventude - 12 a 16 outubro 2009 às 22h30min - Praça da Matriz - Independência/CE" e logomarca das bandas Forró Real, Forró dos Plays e Swing dos Plays, da Prefeitura do Município e do Governo Federal/Mtur; 4) fotos a partir do palco mostrando artistas se apresentando, equipamentos de som e iluminação, público abaixo e, ao fundo/lateral, fachada/torre de uma igreja;
Peça 88: link de acesso às provas testemunhais produzidas no âmbito de processo judicial de ação civil de improbidade administrativa 0800371-91.2017.4.05.8104; e
Peça 89: link de acesso ao áudio de audiência realizada nos autos do processo de ação civil de improbidade administrativa 0800371-91.2017.4.05.8104.
6.2.	Ademais, importante ressaltar que o recorrente trouxe aos autos, junto ao recurso de revisão interposto anteriormente, além de alguns já citados acima, outros documentos que constam das peças 37-39, dentre as quais se destaca:
Lei Municipal 234/2008 ("Define a nova estrutura organizacional ...") [peça 37, p. 8-46 e peça 38, p. 1-31];
Ofício 169/2009-GP/EF, datado de 14/12/2009, assinado pelo recorrente, supostamente encaminhando documentação da prestação de contas ao MTur (peça 38, p. 32) ;
Declaração datada de 20/11/2009, assinada por pessoa identificada como Maria Cacilda Sales, qualificada como Presidente da Diretoria da Fundação Senhor Pires (Independência/CE) ; declaração datada de 14/12/2009, assinada pelo recorrente, à época Prefeito Municipal; e declaração datada de 23/3/2012, assinada por pessoa identificada como Bezaliel Alves Pedrosa, qualificado como Prefeito Municipal (Independência/CE) , ambas atestando a realização do evento (peça 38, p. 36 e peça 39, p. 26 e 38) ;
Formulários-padrão de prestação de contas ao Mtur: Relatório de Cumprimento do Objeto, Relação de Pagamentos Efetuados, Relação de Bens Adquiridos, Conciliação Bancária, Relação de Execução da Receita e Despesa (peça 38, p. 38-42) ;
Extratos bancários: Banco do Brasil, Agência 1071-5, Conta 15515-2 (PREFEITURA MTU F JUVENTUD) , nos meses 10, 11 e 12/2009 (peça 38, p. 44-46) ;
Cheque 850009, da conta bancária antes especificada, no valor de R$ 165.371,75, datado de 5/11/2009, nominativo a C&N Projetos e Serv. De Constr. Ltda. (peça 38, p. 50) ;
Certidões negativas emitidas pela Receita Federal e pela Caixa Econômica Federal (FGTS) em nome da empresa antes referenciada, datados de setembro e novembro/2009 (peça 38, p. 52 e peça 39, p. 1-2) ;
Contrato 20090323, firmado entre o Município de Independência/CE e a empresa C&N Projetos e Serviços de Construções Ltda. (CNPJ 05.464.863/0001-33) ; objeto: " (...) prestação de serviços envolvendo infraestrutura de apoio e organização do evento, produção de peças promocionais e atrações, conforme especificações contidas no Edital de Pregão 3/2009 - Secretaria de Cultura e Turismo e no Anexo I - Termo de Referência"; valor: R$ 165.371,75 (peça 39, p. 4-12) ;
Resultado da homologação onde constam três lotes com valores de R$ 52.635,50, R$ 42.736,25 e R$ 70.000,00, respectivamente; na página seguinte, consta assinatura atribuída ao Secretário de Cultura e Turismo do Município (Gilson José V. Coutinho) [peça 39, p. 13-14];
Ordem de serviço datada de 8/10/2009 (peça 39, p. 15) , indicando o Pregão 3/2009, a fonte de recursos do Mtur - Convênio 706347/2009 e o período de execução de 8 a 30/10/2009;
Na aba "itens não digitalizáveis" do e-TCU, constam dois arquivos de mídia (áudio em formato MP3) com idênticos conteúdo e duração assim nomeados: 1) "Doc. 06 - INDEPENDENCIA- PREFEITURA_07-10-2009_Volante.mp3"; e 2) "Doc. 02 - INDEPENDENCIA- PREFEITURA_07-10-2009_Volante.mp3"; duração: 8min29seg; conteúdo: trechos musicais intercalados por inserções de narração por locutor com o seguinte teor: "Vem aí o I Festival da Juventude de Independência. De 12 a 16 de outubro. Uma semana inteira de acontecimentos culturais para a juventude do município esbanjar alegria e muita descontração. Uma super programação diversa, onde os jovens vão estar antenados com o mundo dos eventos em Independência. Sexta, dia 16, vai ser o grande momento para você vibrar e dançar com as bandas mais tocadas no planeta forró: Forró Real (a banda dos plays) , Forró dos Plays e Swing dos Plays (a batida diferente) . A partir das 10h30 da noite na Praça da Matriz. É pra ficar na história. I Festival da Juventude de Independência - de 12 a 16 de outubro. Venha e traga sua galera. Não fique fora dessa. Uma realização da Prefeitura Municipal de Independência - Construindo um novo amanhã. Apoio: Ministério do Turismo - Governo Federal - Brasil, um país de todos";
Na aba "itens não digitalizáveis" do e-TCU, constam dois arquivos de mídia (vídeo em formato WMV) com idênticos conteúdo e duração assim nomeados: 1) "Doc. 03 - VT FEST JUV INDEPENDENCIA BAIXA RESOL_.wmv"; e 2) "Doc. 07 - VT FEST JUV INDEPENDENCIA BAIXA RESOL_.wmv"; duração: 0min30seg; conteúdo: trechos musicais com imagens de bandas se apresentando em palcos e público intercaladas por narração de locutor com o seguinte teor: Vem aí o I Festival da Juventude de Independência. De 12 a 16 de outubro. Uma super programação diversa, onde os jovens vão estar antenados com o mundo dos eventos em Independência. Sexta, dia 16: Forró Real, Forró dos Plays e Swing dos Plays. A partir das 10h30 da noite na Praça da Matriz. Uma realização da Prefeitura Municipal de Independência. Apoio: Ministério do Turismo - Governo Federal - Brasil - Um país de todos". Concomitantemente às imagens e à narração, o vídeo mostra as seguintes legendas em forma de texto: I Festival da Juventude de Independência. De 12 a 16 de outubro. Censura livre. Uma semana de acontecimentos culturais. Sexta 16 de outubro. Forró Real. Forró dos Plays. Swing dos Plays. Entrada franca. A partir de 22:30h. Praça da Matriz. Realização: Prefeitura Municipal de Independência. Ministério do Turismo. Governo Federal - Brasil - Um país de todos".
Análise
6.3.	O recorrente encaminhou a prestação de contas tempestivamente, em dezembro/2009, por meio do Ofício 169/2009-GP/EF. Consta ciência de agente público do MTur datado de 12/1/2010 (peça 1, p. 133-140) . 
6.4.	Em fevereiro de 2012, passados mais de dois anos do recebimento da prestação de contas, o MTur formalizou a primeira manifestação a respeito, por meio da Nota Técnica de Análise 138/2012, anotando que não teriam sido apresentados elementos suficientes que permitissem a emissão de parecer técnico conclusivo a respeito do cumprimento do objeto do convênio, sendo necessárias diligências junto ao Convenente (peça 1, p. 141-153) . Os documentos faltantes à época não foram supridos pela Administração Municipal, segundo análise posterior do Mtur formalizada por meio da Nota Técnica de Análise 421/2012, de 24/5/2012 (peça 1, p. 119-131) . 
6.5.	Em razão daqueles documentos faltantes, o recorrente foi citado para se defender perante este Tribunal nos seguintes termos: " (...) não apresentação de documentação complementar exigida para a análise da prestação de contas do Convênio 1.142/2009 (Siconv 706347) , conforme consta nas notas técnicas 421/2012" (peça 6) .
6.6.	O fato de não ter apresentado tais documentos também constituiu a razão principal de decidir do acórdão recorrido (parágrafos 3, 4 e 9 da r. Proposta de Deliberação) .
6.7.	Os documentos apresentados junto às razões recursais podem ser agrupados da seguinte forma, conforme a finalidade principal:
a) divulgação/promoção prévia do evento com indicação do apoio do MTur/Governo Federal;
a.1) inserções na televisão;
a.2) inserções em emissoras de rádios AM e FM da região;
a.3) carro de som volante;
a.4) cartaz;
a.5) camisetas.
b) efetiva realização do evento - fotos das apresentações artísticas/musicais; 
c) equipamentos/serviços acessórios:
c.1) banheiros químicos; 
c.2) iluminação;
c.3) palco completo;
c.4) equipamentos de som;
c.5) geradores de energia;
c.6) segurança.
6.8	Não houve questionamentos quanto à movimentação financeira da conta corrente (cheque nominativo, extratos bancários, conciliação etc.) nem à contratação efetuada pelo município, após licitação na modalidade pregão.
6.9.	Para a adequada apreciação da documentação exigível do gestor, na ausência de legislação específica, o único critério válido é o próprio Termo de Convênio firmado pelo MTur e pelo Município. O Plano de Trabalho anexo ao Termo de Convênio detalhava fases/etapas conforme sumariado na tabela seguinte (peça 1, p. 13-15) :
	Etapa/fase
	Especificação
	Quantidade
	Valor (R$) 

	1
	Cartaz de divulgação do evento, em papel couché 120g, impressão 60x42=4x0 (cores) 
	1.000
	1.800,00

	2
	Divulgação do Evento em Carro de Som Volante com mídia do evento. Dividido em 04 Cidades (Crateús, Novo Oriente, Tauá e Boa Viagem) , 06 horas por dia em cada cidade durante 04 dias.
	96
	2.880,00

	3
	Inserções de 45 segundos em 05 emissoras de Rádios AM e FM da Região com Divulgação do Evento.
	400
	3.600,00

	4
	Inserções na Televisão com VT 30" de Divulgação do Evento
	39
	20.670,00

	5
	01 Show de Banda - Forro dos Plays (16/10/2009) 
	1
	35.000,00

	6
	01 Show de Banda - Forro Real (16/10/2009) 
	1
	35.000,00

	7
	Camisetas com logomarca do evento
	1.000
	14.000,00

	8
	Contratação de seguranças
	100
	7.000,00

	9
	Locação de banheiros químicos
	30
	6.900,00

	10
	Locação de gerador 180 KVA
	2
	7.000,00

	11
	Locação de iluminação completa
	1
	6.000,00

	12
	Locação de palco completo
	1
	17.000,00

	13
	Locação de som Line Array EB
	1
	9.000,00

6.10.	No que se relaciona mais concretamente com as fases/etapas do Plano de Trabalho, o Termo de Convênio estabelece na Cláusula Décima Segunda, Parágrafo Segundo - Prestação de Contas a seguinte relação de documentos que o convenente deveria apresentar (peça 1, p. 87) :
[...]
c) cópia do despacho adjudicatório e homologação das licitações realizadas [...];
d) cópia dos termos de contrato firmados com terceiros para a consecução do objeto conveniado e documentação comprobatória de sua execução;
e) comprovação, por meio de fotografia, jornal, vídeo etc., da fixação da logomarca do [MTur] no material promocional [...];
g) emissão de duas declarações atestando a execução do objeto deste convênio, sendo uma da Convenente e a outra de uma autoridade local;
h) cópia do comprovante de veiculação e fotografia com o endereço do anúncio em outdoor, frontlight ou luminoso, se for o caso;
j) cópia do anúncio em vídeos, cd's, dvd's, entre outros, e, ainda comprovante de veiculação dos anúncios em rádios, tv, jornais, revistas ou catálogos, se for o caso;
k) exemplar de cada peça com o termo de recebimento do material e termo de distribuição do material promocional e peças produzidas, quando for o caso; e
l) comprovante da aplicação, na consecução do objeto [...], dos valores arrecadados com a cobrança de ingressos em show e eventos [...];
6.11.	Os elementos que acompanham o recurso de reconsideração e o recurso de revisão, acrescidos àqueles que já constavam dos autos, permitem identificar a correlação probatória adiante explicitada quanto aos itens acima. Os documentos relativos ao item "c" (licitação empreendida pela Prefeitura) encontram-se nos autos, não tendo sequer sido questionados pelo MTur (peça 39, p. 13-14) .
6.12.	Os documentos relacionados ao item "d" (contrato com terceiros) também estão nos autos e, igualmente não foram objeto de questionamento por parte do MTur (peça 39, p. 4-12 e p. 15) . A execução contratual, de um modo geral, também está documentada nos autos pela nota fiscal e pelo recibo, contendo atesto de prestação dos serviços (realização do evento como um todo) e menção expressa ao convênio com o MTur como fonte dos recursos, pagos com cheque nominativo emitido a partir da conta específica (peça 38, p. 48-50) . Entretanto, ante o detalhamento expressamente previsto no Plano de Trabalho e a vinculação da licitação/contrato ao referido plano, os elementos de prova relativos à execução conforme cada uma daquelas fases/etapas merece avaliação pormenorizada.
6.13.	Relacionada à Etapa 1 (1.000 cartazes de divulgação) consta foto do cartaz colado em local que não pode ser identificado, sem informação de endereço nem cópia dos respectivos termos de recebimento e distribuição, mas o atesto do Secretário de Cultura e Turismo nos recibo e nota fiscal de peça 85, somados ao robusto conjunto probatório trazido aos autos pelo recorrente, permitem a esta Corte reconhecer a efetiva entrega do material, mormente se considerados os depoimentos de duas testemunhas nos autos do processo 0800371-91.2017.4.05.8104, cujo link de acesso ao vídeo de audiência judicial foi trazido junto ao recurso de reconsideração, afirmando ter o objeto sido efetivamente entregues pela empresa contratada. A Etapa 7 também diz respeito a material promocional (1.000 camisetas com logomarca do evento) e, assim como no caso dos cartazes, constando das peças 82 e 83 fotografias de pessoas as trajando, somado ao atesto constante da peça 85 e aos depoimentos das já citadas testemunhas, permitem o reconhecimento da efetiva disponibilização do material pela empresa contratada. Dessa forma, tais despesas merecem ser acatadas como regulares (etapas 1 e 7 c/c item "k" da Cláusula Décima Segunda antes mencionada) .
6.14.	As etapas 2, 3 e 4 consistiam no conjunto de ações para a divulgação do evento. Este quesito está parcialmente demonstrado. Consta nos autos arquivo de áudio supostamente usado no carro de som volante (arquivos em formato MP3 - itens não digitalizáveis do e-TCU) . Em relação à divulgação por meio de som volante em quatro municípios vizinhos (etapa 2) e de veiculação de chamada em emissoras de rádio, o recorrente não logrou trazer documentos específicos as comprovando, como as formas de publicidade (grade de horários das inserções em rádio ou mesmo imagem/foto de carro de som usado e recibo/nota fiscal dos prestadores desses serviços) , mas devidamente atestadas pelo Secretário de Cultura e Turismo (peça 85) e afirmadas como executadas por duas testemunhas nos autos do processo judicial 0800371-91.2017.4.05.8104, com veiculação das campanhas promocionais em televisão, carros de som e rádios.
6.15.	A etapa 4 (divulgação na TV) encontra-se documentalmente demonstrada nos autos (arquivos em formato WMV - itens não digitalizáveis do e-TCU em conjunto com Comprovante de Exibição com detalhamento de horários de inserção - Contrato 38506 emitido pela TV Diário de Fortaleza/CE - peça 39, p. 27 e 29) . Ali está bem exposto o uso da logomarca do MTur/Governo Federal no vídeo de 30 segundos juntado aos autos, bem assim na locução sonora que integra o mesmo arquivo (arquivos em formato WMV - itens não digitalizáveis do e-TCU) [item "e" da Cláusula Décima Segunda]. Portanto, naquela que pode ser considerada a divulgação mais abrangente e efetiva para um evento de amplitude regional/local (canal de TV com alcance em todo o Estado) , a marca do MTur foi comprovadamente associada.
6.16.	Esta circunstância (comprovação de anúncio em canal de TV de amplitude estadual) repercute favoravelmente também para reforçar a presunção de efetiva apresentação das bandas musicais ali anunciadas para toda a população do Estado (etapas 5 e 6 do Plano de Trabalho) . Não seria razoável supor que a Administração Municipal promoveria divulgação de tal amplitude, inclusive no mesmo dia em que se realizaria (16/10/2009) , com hipotética perspectiva de frustração do enorme público potencialmente atraído para os shows, caso os preparativos, já no dia do evento, não estivessem em perfeita ordem. Neste ponto é preciso atentar para o fato de que o Termo de Convênio firmado em 2009 (Cláusula Décima Segunda) não estabeleceu nenhuma obrigação de fotografia, muito menos com os detalhes de forma apenas posteriormente exigidos pelo MTur em 2012 como requisito para comprovação das apresentações artísticas - foto/filmagem de cada show e/ou material de divulgação pós-evento (publicação em jornais/revistas/televisão) , chegando ao nível de pormenorizar o ângulo de captura das imagens para permitir a identificação "de elementos caracterizadores do evento" (Nota Técnica 421/2012, peça 1, p. 123) . 
6.17.	É louvável que o MTur tenha aprimorado seus procedimentos de controle a posteriori e estabelecido requisitos mais rígidos para análise das prestações de contas. Mas tais controles eleitos unilateralmente e posteriormente pelo MTur não podem servir como fundamento para condenar os partícipes de convênios exauridos anos antes. Note-se que as providências exigidas na referida Nota Técnica implicariam custos adicionais ao convenente não dimensionados ou considerados na estruturação financeira do convênio (p. ex. divulgação/repercussão pós evento na mídia) . E não estavam contemplados no cronograma financeiro justamente porque o Termo de Convênio não os previa. Da leitura da Cláusula Décima Segunda, vê-se que aquele, como outros tantos convênios firmados pelo MTur à época (prática administrativa reiterada) , admitiam a prova da execução do evento festivo por mera presunção relativa formada a partir de elementos indiciários, quais sejam: (i) um ou mais contratos regularmente firmados pelo convenente com terceiros cujo (s) objeto (s) correspondesse (m) ao do convênio; (ii) divulgação prévia do evento; e (iii) apenas duas declarações posteriores - próprio convenente e de uma autoridade local - afirmando a realização dos shows. 
6.18.	Por essa razão, o TCU, atento à lógica do ato jurídico perfeito, flexibiliza o rigor na análise dos elementos trazidos pelos responsáveis como prova da efetiva realização do objeto pactuado quando não especificados prévia e claramente no Termo firmado pelo MTur. Tal postura desta Corte de Contas mostra-se especialmente equilibrada no caso de eventos festivos, cuja execução se exaure no próprio momento, impossibilitando a produção de prova posterior em quantidade e qualidade não mencionados por ocasião do pacto. Os seguintes precedentes ilustram essa linha de não exigir posteriormente aquilo que não constava do instrumento formalizado pelas partes (enunciados da Diretoria de Jurisprudência/TCU, grifou-se) :
	Não há amparo legal para se exigir do gestor, como prova da realização de eventos, a apresentação de registros de filmagem ou fotográficos, se tal previsão não constar do termo de convênio. (Acórdão 6712/2015-TCU-Primeira Câmara, Rel. Min. BRUNO DANTAS) .
	Nos convênios firmados pelo Ministério do Turismo, não é cabível a responsabilização do gestor pela não apresentação de fotos, filmagens ou material de divulgação como prova da realização de eventos, se tal exigência não constou do termo de convênio. (Acórdão 2465/2016-TCU-Primeira Câmara, Rel. Min. AUGUSTO SHERMAN) .
	Não é cabível o julgamento pela irregularidade de contas em virtude da ausência nos autos de documentação comprobatória não exigida no termo de convênio firmado entre as partes. (Acórdão 3088/2015-TCU-Primeira Câmara, Rel. Min. BENJAMIN ZYMLER) .
	Nos convênios firmados pelo Ministério do Turismo, é cabível a condenação do gestor em débito pela não apresentação de fotos, filmagens ou material de divulgação exigidos no termo de convênio como prova da realização de eventos. (Acórdão 4684/2017-TCU-Primeira Câmara | Relator: AUGUSTO SHERMAN) .
6.19.	Recentes inovações legislativas respaldam positivamente e demonstram a atualidade da diretriz interpretativa delineada nos referidos precedentes (Lei de Introdução às Normas do Direito Brasileiro, arts. 23 e 24 c/c Decreto 9.830/2019) .
6.20.	Assim, em respeito à isonomia entre os jurisdicionados, entende-se possível acatar as despesas relativas às apresentações das atrações artísticas no caso presente. Tomadas em conjunto e no contexto dos autos, as provas juntadas com o recurso em análise abrem margem para elidir parcialmente a condenação em débito. Isto porque, repise-se: 1) material de divulgação televisivo faz presumir que a Administração municipal divulgou amplamente o evento (em canal de TV aberta da Capital do Estado) , inclusive durante o próprio dia em que ocorreria, com detalhada explanação das atrações, datas, horários, endereço, direcionada ao público jovem e o devido destaque ao apoio do MTur, o que reforça a presunção de sua realização concreta; 2) há fotos indicando a existência dos cartazes e camisetas promocionais e das apresentações artísticas e grande público presente; 3) a fachada da igreja ao fundo das fotos se assemelha em formas e cores às imagens obtidas na internet buscando pelo texto "Praça da Matriz - Independência/CE", local indicado nos anúncios televisivos; 4) há provas da saída dos recursos da conta específica para a pessoa jurídica contratada, mediante licitação, para operacionalizar todo o evento (cheque nominativo, recibo e nota fiscal com descrição detalhada do evento e indicação da fonte de financiamento - MTur) , o que não foi objetado pelo MTur.
6.21.	Pelas mesmas razões expostas nos parágrafos precedentes, merecem acatamento as despesas atinentes às etapas 9 (locação de banheiros químicos) , 10 (locação de gerador 180 KVA) , 11 (locação de iluminação) , 12 (locação de palco completo) e 13 (locação de equipamento de som tipo Line Array EB) , pois nas imagens anexas ao recurso de reconsideração é possível identificar a montagem do palco de grandes proporções onde se identifica equipamento de som do tipo especificado já suspenso em torres de metal, banheiros químicos (dois grupos de quatro) e, durante as apresentações artísticas, vê-se público e bandas iluminados (peça 39, p. 30 e 32) , além de se constatar do vídeo de depoimento de testemunhas nos autos da ação civil de improbidade administrativa movida contra o recorrente afirmações de que o gerador foi devidamente locado, até por uma questão de necessidade e exigência das bandas que se apresentaram no festival, cujos equipamentos demandavam o uso do equipamento, além de uma das testemunhas afirmar categoricamente que o gerador foi colocado, para a apresentação das bandas, em frente à sua residência, de modo que o magistrado responsável pela sentença proferida nos citados autos de improbidade administrativa movida contra o ora recorrente, ante o conjunto probatório produzido no curso da ação, concluído não ter havido dano ao erário.
6.22.	Ademais, o rigor relativo aos elementos de prova deve ser atenuado a essa altura porque o próprio MTur, além de não realizar fiscalização concomitante, veio a manifestar-se pela primeira vez sobre a prestação de contas apenas em 2012 (evento de 2009) , dirigindo notificações à Administração municipal para, como visto, cobrar documentos sob forma e detalhamento não especificados no próprio termo de convênio que vinculava os partícipes.
6.23.	Em relação à etapa 8 (contratação de seguranças) não há indício de que tenha sido disponibilizado ao público presente.
6.24.	Por fim, a exigência do item "h" (Cláusula décima Segunda) não se aplica, pois o Plano de Trabalho não previu divulgação por outdoor, frontlight ou luminoso. O item "l" também não se aplicaria ao caso, ao que tudo indica. Assim se presume porque (i) no vídeo veiculado na TV Diário consta legenda em texto de fácil leitura informando "Entrada Franca"; e (ii) o local indicado e anunciado para realização do evento (praça pública) demandaria isolamento de extenso perímetro com cerca/tapume para viabilizar exibição de ingresso de uma multidão - pessoa por pessoa - em alguns pontos de acesso. Tal estrutura não se afigura plausível num evento desse porte, especialmente quando anunciado para todo o Estado como gratuito.
6.25.	De todo o quadro normativo e probatório vertido nestes autos, há espaço para afastar o débito imputado ao recorrente por meio do Acórdão 6863/2016-TCU-Segunda Câmara, dele abatendo os valores históricos correspondentes às despesas justificadas, relativas às etapas do Plano de Trabalho que podem ser acatadas tomando-se por referência o que constou do Termo de Convênio firmado. Disso resulta o seguinte cálculo:
	Etapa/fase
	Especificação (item de despesa acatado) 
	Valor histórico  (R$) 

	1
	1000 cartazes de divulgação do evento
	1.800,00

	2
	Divulgação do Evento em Carro de Som Volante
	2.880,00

	3
	Inserções em emissoras de Rádios AM e FM da região
	3.600,00

	4
	Inserções na Televisão com VT 30" de Divulgação do Evento
	20.670,00

	5
	01 Show de Banda - Forro dos Plays (16/10/2009) 
	35.000,00

	6
	01 Show de Banda - Forro Real (16/10/2009) 
	35.000,00

	7
	Camisetas com logomarca do evento
	14.000,00

	9
	Locação de banheiros químicos
	6.900,00

	10
	Locação de gerador 180 KVA
	7.000,00

	11
	Locação de iluminação completa
	6.000,00

	12
	Locação de palco completo
	17.000,00

	13
	Locação de som Line Array EB
	9.000,00

	Total de despesas
	158.850,00

	Débito imputado por meio do Acórdão 6863/2016-TCU-Segunda Câmara
	150.000,00

6.26.	Assim, restam comprovadas despesas em montante superior ao repassado pelo Ministério do Turismo e que foram imputados como débito por esta Corte.
CONCLUSÃO
7.	Das análises anteriores, ante os elementos acostados a estes autos, conclui-se não ter ocorrido a prescrição das pretensões ressarcitória e punitiva desta Corte e, em sintonia com a instrução de peça 57, lançada por esta Unidade Técnica quando da instrução do recurso de revisão anteriormente interposto, somada aos novos elementos apresentados nesta etapa processual, que o recorrente logrou elidir o débito imputado pelo Tribunal, devendo ser dado provimento ao recurso de reconsideração para afastar o débito imputado e julgar regulares com ressalvas as contas do recorrente.
PROPOSTA DE ENCAMINHAMENTO
8.	Ante o exposto, submete-se à consideração superior a presente análise do recurso de reconsideração interposto por José Valdi Coutinho contra o Acórdão 6863/2016-TCU-Segunda Câmara, propondo-se, com fundamento nos arts. 32, inciso I, e 33, da Lei 8.443/1992:
a) conhecer do recurso e, no mérito, dar-lhe provimento para afastar o débito e a multa imputados ao recorrente e julgar regulares suas contas;
b)  comunicar o teor da decisão que vier a ser proferida ao recorrente e aos demais interessados."
O representante do Ministério Público junto ao TCU, Procurador Sérgio Ricardo Costa Caribé, em parecer à peça 108, abaixo transcrito, concorda com a proposta uniforme da Secretaria de Recursos. Contudo, faz a seguinte correção a respeito de uma falha formal identificada na instrução daquela unidade. 
Como consta da "Conclusão" daquele documento a proposta de julgamento das contas do responsável pela regularidade com ressalvas e, da "Proposta de Encaminhamento", a proposição de julgamento pela regularidade, o douto Parquet conclui que o correto é a primeira opção, em decorrência da intempestividade da documentação complementar solicitada pelo MTur, na fase interna desta TCE: 
"Trata-se de recurso de reconsideração interposto pelo Sr. José Valdi Coutinho (peças 78-89) contra o Acórdão 6863/2016-TCU-Segunda Câmara, da relatoria do Ministro Marcos Bemquerer Costa (peça 13) , por intermédio do qual o recorrente teve suas contas julgadas irregulares, foi condenado a ressarcir o valor original de R$ 150.000,00 apurado como débito e sancionado com a multa prevista no artigo 57 da Lei 8.443/1992, no valor de R$ 20.000,00. 
Originalmente, este processo tratou de tomada de contas especial (TCE) instaurada pelo Ministério do Turismo (MTur) em razão da não aprovação da prestação de contas do Convênio 1.142/2009 (Siconv 70634/09, peça 1, p. 63-97) , firmado com o Município de Independência - CE, o qual possuiu como objeto o incentivo ao turismo por meio do apoio à realização do evento intitulado "Festival da Juventude - Edição 2009".
Consoante registrado na instrução de mérito do presente recurso, após tentativas frustradas de entrega do ofício de notificação do acórdão condenatório, a ciência da aduzida deliberação foi efetuada por meio de edital.  Todavia, tal notificação foi posteriormente considerada irregular por esta Corte de Contas, em razão de não terem sido esgotados todos os possíveis meios de localização do responsável. Dessa forma, no Acórdão 1540/2020-TCU-Plenário (peça 63) , da relatoria do Ministro Benjamin Zymler, por meio do qual o Tribunal julgou recurso de revisão também interposto pelo Sr. José Valdi Coutinho, foi-lhe restituído o "prazo processual para interposição de recurso de reconsideração ou de outros recursos eventualmente cabíveis em face do Acórdão 6863/2016-TCU-Segunda Câmara", decisão após a qual foi interposto o recurso de reconsideração em análise neste momento.
A Secretaria de Recursos (Serur) delimitou o escopo de sua atuação em examinar se ocorreu a prescrição das pretensões punitiva e ressarcitória e se há argumentos e/ou documentos aptos a elidir o débito imputado e a multa cominada ao recorrente.
Após o exame dos elementos recursais, a Serur propôs, em pronunciamentos convergentes, conhecer do recurso e, no mérito, dar-lhe provimento para afastar o débito e a multa, como também para julgar regulares as presentes contas (peças 105, p. 12-13; e 106; e 107) .
Aquiesço, em essência, à proposta de encaminhamento formulada pela unidade técnica.
Com efeito, não se verifica a incidência de prescrição das pretensões punitiva e ressarcitória neste caso concreto. Conforme consta dos elementos processuais, as falhas que ensejaram a condenação do recorrente ocorreram no ano de 2009 (exercício no qual os recursos federais foram aplicados, bem como houve a prestação de contas do convênio) , enquanto a realização das citações foi autorizada em 11/3/2015 (peça 5) , não tendo ocorrido, portanto, o transcurso de mais de dez anos entre o fato gerador das irregularidades e a data do ato que ordenou a citação do responsável, nos termos do que ficou decidido pelo Acórdão 1441/2016-TCU-Plenário. 
No que concerne ao mérito do presente recurso de reconsideração, consta da instrução elaborada pela então Secretaria de Controle Externo no Estado do Ceará (Secex-CE) que o responsável deixou de apresentar documentação complementar exigida pelo MTur com vistas a comprovar a execução física de diversos itens estipulados no plano de trabalho do ajuste, tais como inserções de propagandas do evento na televisão e em rádios AM e FM da região, material promocional (cartaz e camisetas) , efetiva realização do evento, locação de banheiros químicos, de gerador e de iluminação, de palco completo, etc. (peça 9, p. 3) .
Neste momento processual, o recorrente trouxe aos autos diversos elementos que, em consonância com a unidade instrutiva, avalio serem suficientes para elidir as irregularidades a ele inicialmente imputadas, concernentes à execução física da avença, entre os quais merecem destaque:
imagens de telas, aparentemente capturadas de vídeos em execução, nas quais é feita referência ao "I Festival da Juventude - de 12 a 16 de outubro", assim como é possível identificar imagens de apresentação de bandas musicais em palco e de aglomeração de público (peça 81) ;
fotografias de pessoas usando a camiseta do "Festival da Juventude" realizado de "12 a 16 de outubro de 2009" na "Praça da Matriz - Independência/CE" (peças 82 e 83) ;
Nota Fiscal de Prestação de Serviço número 20, de 5/11/2009, emitida pela empresa C&N Projetos e Serviços de Construções Ltda., no valor de R$ 165.371,75, referente à "prestação de serviços envolvendo infraestrutura de apoio e organização do evento; produção de peças promocionais e atrações, conforme especificações contidas no Edital de Pregão 3/2009 - Sec. de Cultura e Turismo e no Anexo I - Termo de Referência", da qual também consta referência expressa ao Convênio 70634/09 (peça 85) ;
recibo emitido pela empresa supracitada, referente ao recebimento do valor correspondente à Nota Fiscal 20 (peça 85) ; e
relatório fotográfico no qual é possível identificar palco coberto com artistas se apresentando, equipamentos de som, banheiros químicos e cartaz de divulgação que faz referência ao nome e à data do evento em exame (peça 87) .
Registre-se ainda que, no âmbito do recurso de revisão também interposto contra o Acórdão 6863/2016-TCU-Segunda Câmara, o Sr. José Valdi Coutinho já havia juntado aos autos outros documentos de vital relevância para a comprovação da regular execução física e financeira da avença, entre os quais releva mencionar a Relação de Execução da Receita e Despesa; os extratos bancários da conta específica do convênio, referentes aos meses 10, 11 e 12 de 2009; e o Cheque 850009, emitido a partir da aduzida conta corrente, no valor de R$ 165.371,75, nominal à  C&N Projetos e Serv. de Constr. Ltda., empresa contratada para a execução do evento (peça 38, p. 38-42, 44-46 e 50) .
Portanto, em consonância com a unidade instrutiva, considero que o robusto conjunto probatório acostado aos autos, tanto neste recurso de reconsideração quanto no recurso de revisão interposto antes da devolução dos prazos recursais, é suficiente para comprovar a efetiva execução física do Convênio 1.142/2009, bem como para demonstrar o nexo de causalidade entre as despesas realizadas para a implementação do evento objeto do aduzido ajuste e os recursos federais descentralizados pelo MTur. 
Nada obstante, verifico uma pequena incongruência na instrução de mérito elaborada pela Serur.  Na seção "Conclusão", registrou-se que deveria ser dado provimento ao presente recurso para "afastar o débito imputado e julgar regulares com ressalva as contas do recorrente". Entretanto, a proposta de encaminhamento final formulada foi no sentido de julgar regulares as presentes contas. Sobre esse ponto, reputo que a intempestividade na apresentação da documentação complementar solicitada, pelo MTur, desde a fase interna desta TCE configura-se impropriedade capaz de ensejar a aposição de ressalva nas contas do Sr. José Valdi Coutinho.
Diante do exposto, este membro do Ministério Público de Contas manifesta-se parcialmente de acordo com o encaminhamento formulado pela unidade instrutiva e propõe ao Tribunal conhecer do recurso de reconsideração e, no mérito, dar-lhe provimento para afastar o débito e a multa imputados ao recorrente e para julgar regulares com ressalva suas contas."
	É o relatório.

8.1. Leonardo Roberto Oliveira de Vasconcelos (OAB/CE 18.185) e outros.

Procurador Sérgio Ricardo Costa Caribé.

TOMADA DE CONTAS ESPECIAL. CONVÊNIO DO MINISTÉRIO DO TURISMO. APOIO À REALIZAÇÃO DO EVENTO "FESTIVAL DA JUVENTUDE - EDIÇÃO 2009". PRESTAÇÃO DE CONTAS REPROVADA. CONTAS IRREGULARES. DÉBITO. MULTA. RECURSO DE REVISÃO. CONHECIMENTO. PROVIMENTO. NULIDADE DA NOTIFICAÇÃO DO ACÓRDÃO CONDENATÓRIO POR VIA EDITALÍCIA. NULIDADE DO ATESTADO DO CARÁTER DEFINITIVO DO JULGADO EMITIDO PELA UNIDADE TÉCNICA DE ORIGEM. DEVOLUÇÃO DO PRAZO RECURSAL. RECURSO DE RECONSIDERAÇÃO. CONHECIMENTO. DOCUMENTOS QUE COMPROVAM A REGULAR APLICAÇÃO DOS RECURSOS. PROVIMENTO. COMUNICAÇÕES.

TOMADA DE CONTAS ESPECIAL (TCE)

Secretaria de Recursos (Serur).

Trata-se de recurso de reconsideração interposto pelo Sr. José Valdi Coutinho (peças 78-89) contra o Acórdão 6863/2016-TCU-Segunda Câmara, da relatoria do Ministro Substituto Marcos Bemquerer Costa (peça 13) , por intermédio do qual esta Corte julgou irregulares as contas desse responsável, condenou-o ao pagamento do débito no valor original de R$ 150.000,00 e aplicou-lhe a multa prevista no artigo 57 da Lei 8.443/1992, no valor de R$ 20.000,00.
O responsável foi apenado em razão da não aprovação da prestação de contas do Convênio 1.142/2009 (Siconv 70634/09, peça 1, p. 63-97) , firmado com o Município de Independência/CE, o qual possuiu como objeto o incentivo ao turismo por meio do apoio à realização do evento intitulado "Festival da Juventude - Edição 2009".
Por intermédio do Acórdão 1540/2020-TCU-Plenário (peça 47) , de relatoria do Ministro Benjamin Zymler, esta Corte deu provimento a Recurso de Revisão interposto pelo ora recorrente, de maneira a "tornar nulo o atestado do caráter definitivo do julgado emitido pela unidade técnica de origem, restituindo-se ao recorrente o prazo processual para interposição de recurso de reconsideração ou de outros recursos eventualmente cabíveis em face do Acórdão 6863/2016-TCU-Segunda Câmara".
Na análise do recurso de reconsideração interposto pelo responsável contra o acórdão condenatório (Acórdão 6863/2016-TCU-Segunda Câmara) , a Secretaria de Recursos - Serur (peças 105 a 107) e o Ministério Público junto ao TCU (peça 108) , em posicionamentos uniformes, entendem que o responsável trouxe documentos suficientes para demonstrar a correta aplicação dos recursos repassados, de maneira a afastar o débito anteriormente a ele imputado.  
O representante do Ministério Público junto ao TCU, Procurador Sérgio Ricardo Costa Caribé, em parecer à peça 108, concorda com a proposta uniforme da Secretaria de Recursos. Contudo, faz a seguinte correção a respeito de uma falha formal identificada na instrução daquela unidade (peça 105) . 
Como consta da "Conclusão" daquele documento, a proposta de julgamento das contas do responsável pela regularidade com ressalva e, da "Proposta de Encaminhamento", a proposição de julgamento pela regularidade de suas contas, o douto Parquet conclui que a primeira opção é a mais adequada, considerando como ressalva a intempestividade na apresentação da documentação complementar solicitada pelo MTur, na fase interna desta TCE. 
Feito breve resumo do processo, passo a decidir.
Preliminarmente, ratifico meu despacho pelo conhecimento da presente peça recursal como recurso de reconsideração porquanto atendidos os requisitos de admissibilidade previstos nos arts. 32, inciso I, e 33 da Lei nº 8.443/1992 (peça 92) .
No mérito, com as devidas vênias à unidade técnica, acolho na íntegra o posicionamento uniforme do MP/TCU, cujos fundamentos incorporo às minhas razões de decidir, sem prejuízo das considerações a seguir.
Quanto à questão das prescrições da pretensão punitiva e de ressarcimento ao erário, vejo que estas não ocorreram. 
A primeira, utilizando-se como parâmetro o Acórdão 1441/2016-TCU-Plenário, que consolidou a jurisprudência deste Tribunal a respeito desse tema, o qual prevê, em conformidade com o novo Código Civil, o prazo geral de dez anos contado a partir da data da ocorrência da irregularidade e interrompido pelo ato que ordenar a citação, a audiência ou a oitiva da parte.
Em relação à prescrição da pretensão ressarcitória por parte do TCU, tenho adotado e levado aos colegiados desta Corte de Contas o entendimento consolidado neste Tribunal no sentido da imprescritibilidade da pretensão de ressarcimento ao erário, conforme previsto no art. 37, § 5º, da Constituição Federal.
No que se refere ao mérito do presente recurso, a extinta Secretaria de Controle Externo no Estado do Ceará, em sua instrução inicial nestes autos (peça 9) , identificou que "o responsável deixou de apresentar documentação complementar exigida pelo MTur com vistas a comprovar a execução física de diversos itens estipulados no plano de trabalho do ajuste, tais como inserções de propagandas do evento na televisão e em rádios AM e FM da região, material promocional (cartaz e camisetas) , efetiva realização do evento, locação de banheiros químicos, de gerador e de iluminação, de palco completo, etc. (peça 9, p. 3) ".
Apesar disso, na fase recursal (Recurso de Revisão e Recurso de Reconsideração) o recorrente trouxe documentação suficiente para comprovar a regular aplicação dos recursos repassados, de maneira que, em consonância com a Serur e com o MP/TCU, deve ser excluído o débito originalmente imputado ao responsável, no âmbito do Acórdão 6863/2016-TCU-Segunda Câmara.
Transcrevo a seguir trecho do parecer do Ministério Público do TCU (peça 108) , que tratou adequadamente a respeito do tema:
" (...) 9. Neste momento processual, o recorrente trouxe aos autos diversos elementos que, em consonância com a unidade instrutiva, avalio serem suficientes para elidir as irregularidades a ele inicialmente imputadas, concernentes à execução física da avença, entre os quais merecem destaque:
a) imagens de telas, aparentemente capturadas de vídeos em execução, nas quais é feita referência ao "I Festival da Juventude - de 12 a 16 de outubro", assim como é possível identificar imagens de apresentação de bandas musicais em palco e de aglomeração de público (peça 81) ;
b) fotografias de pessoas usando a camiseta do "Festival da Juventude" realizado de "12 a 16 de outubro de 2009" na "Praça da Matriz - Independência/CE" (peças 82 e 83) ;
c) Nota Fiscal de Prestação de Serviço número 20, de 5/11/2009, emitida pela empresa C&N Projetos e Serviços de Construções Ltda., no valor de R$ 165.371,75, referente à "prestação de serviços envolvendo infraestrutura de apoio e organização do evento; produção de peças promocionais e atrações, conforme especificações contidas no Edital de Pregão 3/2009 - Sec. de Cultura e Turismo e no Anexo I - Termo de Referência", da qual também consta referência expressa ao Convênio 70634/09 (peça 85) ;
d) recibo emitido pela empresa supracitada, referente ao recebimento do valor correspondente à Nota Fiscal 20 (peça 85) ; e
e) relatório fotográfico no qual é possível identificar palco coberto com artistas se apresentando, equipamentos de som, banheiros químicos e cartaz de divulgação que faz referência ao nome e à data do evento em exame (peça 87) .
10. Registre-se ainda que, no âmbito do recurso de revisão também interposto contra o Acórdão 6863/2016-TCU-Segunda Câmara, o Sr. José Valdi Coutinho já havia juntado aos autos outros documentos de vital relevância para a comprovação da regular execução física e financeira da avença, entre os quais releva mencionar a Relação de Execução da Receita e Despesa; os extratos bancários da conta específica do convênio, referentes aos meses 10, 11 e 12 de 2009; e o Cheque 850009, emitido a partir da aduzida conta corrente, no valor de R$ 165.371,75, nominal à  C&N Projetos e Serv. de Constr. Ltda., empresa contratada para a execução do evento (peça 38, p. 38-42, 44-46 e 50) .
11. Portanto, em consonância com a unidade instrutiva, considero que o robusto conjunto probatório acostado aos autos, tanto neste recurso de reconsideração quanto no recurso de revisão interposto antes da devolução dos prazos recursais, é suficiente para comprovar a efetiva execução física do Convênio 1.142/2009, bem como para demonstrar o nexo de causalidade entre as despesas realizadas para a implementação do evento objeto do aduzido ajuste e os recursos federais descentralizados pelo MTur."
 No que concerne ao mérito das contas do Sr. José Valdi Coutinho, concordo com o encaminhamento do Ministério Público junto ao TCU de que estas devem ser julgadas pela regularidade com ressalva, em decorrência da intempestividade na apresentação dos documentos complementares solicitados pelo órgão repassador (MTur) na fase interna desta TCE. Em decorrência dessa não apresentação tempestiva dessa documentação, houve todo esse trâmite processual adicional, tanto no âmbito daquele ministério quanto nesta Corte de Contas.
	Ante o exposto, VOTO no sentido de que o Tribunal adote a deliberação que ora submeto a este Colegiado.
TCU, Sala das Sessões, em 24 de maio de 2022.
Ministro JOÃO AUGUSTO RIBEIRO NARDES 
Relator